最高法院民事判決　　　　　　　　　 110年度台上字第2334號
上　訴　人　邱永義
　　　　　　邱永信

　　　　　　邱永和
　　　　　　邱啟豪
　　　　　　邱美蘭
共　　　同
訴訟代理人　黃暖琇律師
被 上訴 人　黃連慶
　　　　　　黃連榮
　　　　　　黃素娟
　　　　　　黃素貞
　　　　　　黃君儒
　　　　　　黃素蕙
　　　　　　黃連能
　　　　　　黃連宗
　　　　　　黃連達
　　　　　　黃君凝
　　　　　　黃育秀
　　　　　　黃君碩
　　　　　　黃連平
共　　　同
訴訟代理人　林月雪律師
　　　　　　江鶴鵬律師
上列當事人間請求塗銷遺產分割登記事件，上訴人對於中華民國
109年12月30日臺灣高等法院第二審更審判決（109年度重家上更
一字第6號），提起上訴，本院判決如下：
    主  文
上訴駁回。
第三審訴訟費用由上訴人負擔。
    理  由
本件上訴人主張：
㈠訴外人即伊等祖父邱來春生前因其父死亡，其母黃林錄與訴外
  人黃金安結婚，自民國8年11月4日起即由黃金安撫養而與黃金
  安成立收養關係，黃金安與黃林錄嗣於13年7 月13日再共同收
  養訴外人黃金塗為養子。
㈡黃金安所有坐落桃園巿○○區○○段000 地號土地（下稱系爭
  土地），於其53年9 月18日死亡後，原應由邱來春、黃金塗、
  黃林錄3人各按應繼分1/3共同繼承，惟並未辦理繼承登記；黃
  林錄其後於62年12月9 日死亡，由邱來春、黃金塗共同繼承後
  ，系爭土地應由邱來春、黃金塗各按應繼分1/2公同共有。
㈢黃金塗於65年11月22日將系爭土地辦理由其一人單獨繼承之繼
  承登記（下稱系爭65年繼承登記），於99年1 月19日死亡後，
  其繼承人即被上訴人辛○○、寅○○、丑○○、己○○、戊○
  ○、乙○○、庚○○、癸○○、壬○○、子○○（下稱辛○○
  等10人，寅○○以次9人則稱寅○○等9人）協議系爭土地由寅
  ○○等9人分割取得，而於99年8月25日就系爭土地辦理繼承分
  割登記（下稱系爭繼承分割登記），各取得應有部分1/9 。其
  後戊○○、癸○○、壬○○3人（下稱戊○○3人），丑○○、
  乙○○、庚○○3人（下稱丑○○3人），寅○○、子○○、己
  ○○3 人（下稱寅○○3人），則依序於103年11月12日、13日
  、13日，各以贈與為原因，分別移轉系爭土地應有部分各1/36
  （共1/12）予被上訴人丙○○、丁○○、甲○○（下稱系爭土
  地所有權移轉登記）。
㈣惟黃金塗辦理系爭65年繼承登記及寅○○等9 人辦理系爭繼承
  分割登記，侵害伊就系爭土地之所有權，伊自得依物上請求權
  ，請求辛○○等10人塗銷系爭65年繼承登記，及寅○○等9 人
  塗銷系爭繼承分割登記。上開登記經塗銷後，丙○○、丁○○
  、甲○○（下稱丙○○等3 人）即無從因贈與取得系爭土地應
  有部分，伊亦得請求其等塗銷各該土地所有權移轉登記。
㈤系爭繼承分割登記係無權處分，寅○○等9 人取得系爭土地應
  有部分並無法律上原因，丙○○等3 人為丑○○之配偶、子女
  ，縱為善意第三人，然其等取得系爭土地之原因關係乃屬無償
  ，伊依不當得利規定，亦得請求丙○○等3 人塗銷各該所有權
  登記等情。
㈥爰依民法第828條第2項、第821條、第767條第1項中段，第179
  條、第183條規定，求為命：㈠寅○○等9人塗銷系爭繼承分割
  登記。㈡辛○○等10人塗銷系爭65年繼承登記。㈢丙○○等 3
  人塗銷系爭土地所有權移轉登記之判決（未繫屬本院部分，不
  予贅述）。
被上訴人則以：黃金安並未收養邱來春；系爭土地於65年10月
  14日由黃金塗申辦單獨繼承、同年11月22日登記黃金塗單獨所
  有時，黃林錄已死亡，黃林錄、邱來春必有拋棄繼承之意思。
  黃林錄自始未就系爭土地辦理繼承登記，邱來春及其繼承人無
  從因繼承取得系爭土地所有權，上訴人依民法第767條第1項規
  定，請求伊等塗銷上開繼承登記或繼承分割登記，顯無理由，
  其等請求權亦已罹於時效消滅。黃金塗於65年11月22日登記為
  單獨所有權人，邱來春之回復繼承請求權已罹於時效，上訴人
  自不得對伊主張系爭土地之所有權等語，資為抗辯。
原審審理結果，以：
㈠系爭土地原為黃金安所有。邱來春為黃林錄與邱川之子，因邱
  川死亡，自黃林錄與黃金安於8年11月4日結婚後，即受黃金安
  撫育，嗣黃林錄與黃金安於13年7 月13日再共同收養黃金塗為
  養子。黃金安、黃林錄依序於53年9月18日、62年12月9日死亡
  ，黃金塗則於65年11月22日就黃金安遺產（包含系爭土地）辦
  理單獨繼承登記。邱來春於82年1 月26日死亡，上訴人之被繼
  承人邱連旺為邱來春之獨子，為邱來春之唯一繼承人。辛○○
  等10人於99年8 月25日就系爭土地辦理系爭繼承分割登記，由
  寅○○等9 人取得分別共有，應有部分各為1/9。戊○○3人、
  丑○○3人、寅○○3人，依序於103 年11月12日、13日、13日
  ，各以贈與為原因，分別移轉系爭土地應有部分各1/36（共1/
  12）予丙○○、丁○○、甲○○，為兩造所不爭。
㈡上訴人並未提出黃金安與邱川或黃林錄所訂立之書面收養契約
  為證，依卷附之戶籍登記申請書、全部日據時期調查簿所示及
  證人簡黃阿愛之證述，足認黃金安並無收養邱來春為養子之意
  思，雙方間並未成立收養關係。
㈢黃金塗於65年11月22日就黃金安遺產（包含系爭土地）辦理單
  獨繼承登記時，依法應檢具其為唯一繼承人之合法證明文件，
  而其當時是否確有檢具黃林錄或邱來春之拋棄繼承證明書，因
  上開登記資料已逾保存期限銷毀而無法得知，上訴人未能證明
  系爭65年繼承登記係屬不實，尚難遽以邱來春為黃林錄之子，
  即認其得繼承系爭土地。
㈣黃金塗於黃金安、黃林錄死亡後，於65年10月14日以單獨繼承
  人身分向大溪地政事務所申辦系爭65年繼承登記，經於65年11
  月22日將系爭土地登記為黃金塗一人繼承。黃金塗單獨辦理繼
  承登記時，倘黃林錄並無拋棄繼承黃金安遺產之行為，黃金塗
  所為已構成對於邱來春繼承權之侵害，則邱來春之繼承回復請
  求權之10年時效，應自系爭65年繼承登記之翌日，即65年11月
  23日起至75年11月22日止。邱來春迄至82年1 月26日死亡前，
  並未對黃金塗行使繼承回復請求權，其繼承回復請求權已因長
  年未行使，罹於10年時效而消滅。
㈤繼承人之繼承回復請求權於時效完成後，固仍得行使物上請求
  權，惟其行使物上請求權時，仍有民法第125 條時效規定之適
  用，不因系爭土地已登記或未經登記而有不同。邱來春就系爭
  土地之物上請求權，於黃金塗65年11月22日辦理系爭65年繼承
  登記時已受侵害，自當日起算至80年11月22日止，已罹於15年
  時效而消滅，上訴人並未證明邱來春生前曾行使系爭土地之物
  上請求權，上訴人為邱來春之再轉繼承人，對於系爭土地亦無
  物上請求權可資行使，被上訴人就上訴人主張之不當得利返還
  請求權，自得依民法第144條第1項規定，拒絕上訴人之請求。
㈥黃金安於53年9月18日已死亡，黃林錄亦於62年12月9日死亡，
  如邱來春對於系爭土地確有繼承權存在，縱其於49年12月10日
  與黃金塗訂有鬮書，惟依該鬮書之內容所示，並無礙於邱來春
  就系爭土地辦理繼承登記，或檢視黃金塗辦理繼承登記之內容
  而得知其繼承權或所有權遭侵害。邱來春消極未行使其繼承回
  復請求權或物上請求權致罹於時效消滅，上訴人以邱來春、黃
  金塗及其等子嗣均按鬮書履行，而主張黃金塗並未否認邱來春
  之繼承權，並主張被上訴人為時效抗辯違反誠信原則及屬權利
  濫用，亦屬無據。
㈦系爭土地所有權已全部由黃金塗繼承取得，黃金塗之繼承人因
  繼承而取得系爭土地所有權，並得以時效消滅為由，拒絕上訴
  人行使系爭土地之物上請求權，自有權分割、處分系爭土地，
  而無不當得利可言。從而，上訴人依民法第828條第2項、第82
  1 條、第767條第1項中段、第179條、第183條規定，求為命：
  ㈠寅○○等9 人塗銷系爭繼承分割登記。㈡辛○○等10人塗銷
  系爭65年繼承登記。㈢丙○○等3 人塗銷系爭土地之所有權移
  轉登記之判決，不應准許，為其心證之所由得，並說明上訴人
  其餘主張及聲明證據為不足取，及無須再予審酌之理由，因而
  就上開部分維持第一審所為上訴人敗訴之判決，駁回其上訴。
本院之判斷：
㈠按消滅時效，自請求權可行使時起算，民法第128 條前段定有
  明文。又本件訴訟繫屬中，大法官業已作成釋字第771 號解釋
  ，宣示：「繼承回復請求權於時效完成後，真正繼承人不因此
  喪失其已合法取得之繼承權；其繼承財產如受侵害，仍得依民
  法相關規定排除侵害並請求返還。然為兼顧法安定性，真正繼
  承人依民法第767條規定行使物上請求權時，仍應有民法第125
  條等有關時效規定之適用，於此範圍內，釋字第107號及第164
  號解釋，應予補充」；其解釋理由書並闡述：「真正繼承人本
  於其繼承權，不論是就其動產、已登記或未登記不動產，依民
  法第767條規定行使物上請求權時，仍應有民法第125條等有關
  時效規定之適用」。其目的係在維護表見繼承人長期占有所形
  成之既有法秩序，並兼顧民法第1146條就繼承回復請求權設有
  時效之制度（參見解釋理由書）。
㈡系爭土地原為黃金安所有。邱來春為黃林錄與邱川之子，因其
  母黃林錄與黃金安結婚，而受黃金安撫育惟彼此間並無收養關
  係，黃金塗則於13年7 月13日由黃林錄與黃金安共同收養。嗣
  黃金安、黃林錄依序於53年9月18日、62年12月9日死亡，黃金
  塗則於65年11月22日就黃金安遺產（包含系爭土地）辦理系爭
  65年繼承登記，為原審合法確定之事實。黃金安既未收養邱來
  春，系爭土地於黃金安死亡時，由黃林錄（配偶）及黃金塗（
  養子）按應繼分各1/2 當然繼承；邱來春係黃林錄之子，於黃
  林錄死亡時，因與黃金塗共同繼承黃林錄之遺產，而當然繼承
  取得黃林錄繼承自黃金安之系爭土地所有權。準此，黃金塗申
  辦系爭65年繼承登記時，已侵害邱來春因繼承取得之系爭土地
  所有權，邱來春對於黃金塗之繼承回復請求權、系爭土地之物
  上請求權或不當得利返還請求權既已得行使，各該時效自系爭
  65年繼承登記之翌日即65年11月23日起算，迄至邱來春於82年
  1 月26日死亡前，均已罹於10年或15年時效而消滅。原審因而
  為上訴人不利之判決，經核於法洵無違誤。上訴論旨雖謂黃金
  塗與邱來春於49年間簽訂鬮書，約定就黃金安名下之系爭土地
  成立分管協議，黃金塗亦不否認邱來春子嗣之繼承人地位或阻
  礙其權利之行使云云，要係上訴人有無使用系爭土地之正當權
  源問題，核與黃金塗於65年11月23日即已侵害邱來春之上開請
  求權之認定，不生影響。其他上訴意旨，則係就原審採證、認
  事之職權行使暨其他與判決基礎無涉之理由，指摘原判決不當
  ，聲明廢棄，均非有理由。末查，本件判決所涉及之法律上爭
  議不具重要性，爰不經言詞辯論為之，附此敘明。
據上論結，本件上訴為無理由。依家事事件法第51條，民事訴
  訟法第481條、第449條第1項、第78條，判決如主文。
中    華    民    國   111    年     5    月     4    日
                      最高法院民事第六庭
                          審判長法官  魏  大  喨  
                                法官  李  寶  堂  
                                法官  林  玉  珮  
                                法官  高  榮  宏  
                                法官  李  文  賢  
本件正本證明與原本無異
                                      書  記  官
中    華    民    國   111    年    5     月    11    日